臺灣高等法院民事判決　九十年度上字第一○七六號
　　上　訴　人　乙○○
　　　　　　　　甲○○
　　被　上訴人　台北縣中和市衛生所
　　法定代理人　蘇永誠
右當事人間給付工程款事件，上訴人對於中華民國九十年八月六日臺灣板橋地方法院
九十年度訴字第五三二號第一審判決提起上訴，本院判決如左：
　　主　　　文
上訴駁回。
第二審訴訟費用由上訴人負擔。
　　事　　　實
甲、上訴人方面：
一、聲明：(一)原判決廢棄。(二)右廢棄部分，被上訴人應給付上訴人新臺幣（下同）一
    百三十八萬三千元，及自民國（下同）八十九年十一月十六日起至清償日止，按
    年息百分之五計算之利息。(三)前項聲明，上訴人願供擔保，請准宣告假執行。
二、陳述：除與原判決記載相同者，茲引用之外，補稱：
(一)、證人即系爭工程監造人蔡銘座證稱：「工程合約並未約定驗收時要有主任技師在
    場」，且系爭合約附件之補充說明(三)第五點第二項，係就營造工程「施工中」之
    查驗所為之規定，本件係系爭工程完工之驗收，自無上開規定之適用，縱有適用
    ，該規定亦僅對於違反約定者，主管或主辦工程機關「應不予查驗」而已，並未
    對無技師赴現場說明，但仍為查驗之效果予以規定。由證人蔡銘座八十九年九月
    二十日系爭新建大樓「第二期建築工程協商會議」之發言紀錄：「本工程於八十
    七年十二月二十一日初驗時，土木課驗收官曾提及營造廠主任技師未到場說明工
    程得不予驗收，但在『業主同意』情況下，可予以驗收，故執行初驗及複驗工程
　　」，及其於本院之證稱：「五五頁抽驗紀錄是初驗紀錄，初驗都合格，結論是辦
　　結案，．。」、「八十七年十二月初驗合格後，就將結算證明書、竣工圖呈報衛
　　生局轉工務局，．．，始於八十九年九月二十日召開協商會議討論如何辦理結案
　　，我當時表示應屬完成驗收，因為永年工程有限公司（下稱永年公司）『依合約
　　、竣工圖已完成工程』。」等語，可知永年公司與被上訴人業已將應有主任技師
　　到場始得驗收之規定，變更為無主任技師在場亦可驗收，並由被上訴人使用迄今
　　，足見系爭工程確已於八十七年十二月二十一日驗收合格，被上訴人自應給付永
　　年公司工程款。
(二)、上訴人雖另提出八十九年九月二十日之協商會議結論，主張系爭工程並未驗收合
    格，及永年公司後續工程事宜之權利義務（包括保固責任），轉由保證廠商即訴
    外人光輝工程有限公司（下稱光輝公司）承受，永年公司並無工程款債權云云；
    ，惟上開結論未經在場之人簽名贊同，係被上訴人片面決定，自無拘束永年公司
    之效力，且永年公司並未同意將系爭工程款債權讓與光輝公司，亦經證人劉聲潤
　　、蔡銘座、林宗信證述綦詳，光輝公司為系爭工程之保證人，該公司嗣後所為之
　　執行驗收，或對驗收後之「缺失」補正，要求被上訴人逕由工程尾款扣除，均係
　　盡履約保證人之責任，不得謂系爭工程已轉由光輝公司承受，況光輝公司並無為
　　任何修繕或收尾行為，系爭工程款自應仍由永年公司收取。
(三)、債權讓與本係無因行為，不因原因關係有效與否而受影響，況且永年公司係因其
    公司負責人劉聲潤、賴進興及林家覽等人於八十五年五月三十一日至同年十一月
    二十二日間，陸續向上訴人借款七百萬元，有其等共同簽發背書之支票四紙為證
    ，上訴人遵期提示未獲付款，乃與永年公司簽立清償協議書，約定由永年公司將
    其所有之三部車輛交予上訴人自行變賣，及以被上訴人系爭工程之第一期、第二
    期工程款、四濱道路７９ｋ之工程款清償，詎上訴人依約僅獲償一百十八萬元，
    經聲請對永年公司發支付命令後，永年公司將其所領系爭工程款一百萬元給付上
    訴人，尚有四百八十二萬元未清償，永年公司乃於八十九年十一月六日將一百三
    十八萬三千元之系爭工程款債權讓與上訴人，且已通知被上訴人，則該債權讓與
    即已生效，被上訴人稱永年公司與上訴人之債權轉讓係通謀虛偽意思表示無效，
    實不足採。
乙、被上訴人方面：
一、聲明：(一)上訴駁回。(二)如受不利判決，願供擔保請准宣告免為假執行。
二、陳述：除與原判決記載相同者，茲引用之外，補稱：
(一)、系爭工程合約第五條及台灣省各機關營繕工程投標須知及附件第二十六點均明確
    載明「台北縣各機關營繕工程投標須知補充說明（三）」為系爭合約範圍內，而
    補充說明(三)第五點第二項規定之「查驗」，係指系爭工程之驗收而言，故系爭工
    程之驗收程序，應由主任技師赴現場說明，並於相關文件上簽名始得謂完成驗收
    。系爭工程八十七年十二月二十一日之驗收，主任技師未到場，且未於文件上簽
    名，驗收程序自未完成，上訴人及證人蔡銘座稱系爭合約並未約定有主任技師在
    場始能驗收云云，與事實不符，不足採信。
(二)、系爭合約之當事人為被上訴人與永年公司，建築師並非契約當事人，其認可驗收
    ，並不能拘束被上訴人，尤其被上訴人為一行政機關，更應遵守合約規定，否則
    即有僭越職權之嫌，且由被上訴人一再要求永年公司協同主任技師到場辦理驗收
    ，召開協調會，益見被上訴人確無與永年公司變更驗收規定之協議。上訴人以監
　　造人蔡銘座有至現場說明，認系爭合約第五點第二項約定之內容已變更，洵有違
　　誤。
(三)、永年公司因八十七年十二月二十一日之驗收不符規定，且無法請主任技師到場會
    同辦理驗收，乃於八十九年一月二十六日函告被上訴人「請准依合約附件投標須
    知補充說明(一)第十四條規定，以保證廠商（即光輝公司）開立發票並繼續履行合
    約之後續義務及權利俾利結案」。被上訴人方於八十九年九月二十日由被上訴人
    通知永年公司、建築師及保證廠商光輝公司召開協商會議，並作出八十七年十二
    月二十一日驗收不符規定之結論，且依證人蔡銘座證稱「．．依會議結論永年公
    司已將系爭契約權利義務轉與光輝公司。會議之後光輝公司出面委任主任技師，
    由我會同工務局、衛生所辦理初驗，結果初驗未合格．．」等語，足證被上訴人
    與永年公司於八十七年間之驗收程序尚未完備，依工程契約第十九條第一項約定
    ，被上訴人之付款責任即尚未發生。
(四)、上訴人僅提出八十六年間之四紙支票，實不足以證明其於八十五年五月三十一日
    至同年十一月二十二日間借款予永年公司，上訴人提出之八十六年八月二十五日
    清償協議書，亦見上訴人八十六年間即已知悉永年公司對被上訴人有工程款債權
    存在，且依永年公司請領工程款明細，永年公司計於八十六年十月、十二月、八
    十七年一月、二月、三月、四月、五月分別領得金額不等之工程款，若上訴人與
    永年公司確有其主張之債權關係存在，上訴人為何不於八十六年間，或永年公司
    不依該清償協議書履行時，要求永年公司以工程款債權清償債務，反於永年公司
    遭被上訴人要求驗收未果，協商將合約後續權利義務轉由光輝公司承受；且在工
    程款債權即將罹於時效之際，突與永年公司達成債權轉讓之合意，益彰上訴人與
    永年公司間之債權轉讓，應屬通謀虛偽意思表示，依法無效。
(五)、被上訴人因永年公司無法聘請主任技師，不符合驗收程序，乃依「台北縣各機關
    營繕工程投標須知補充說明（一）」第十四點約定，經被上訴人、永年公司、光
    輝公司三方同意，由光輝公司繼續執行合約，承受永年公司之權利義務，永年公
    司對被上訴人已無工程款債權。嗣後光輝公司聘任主任技師辦理驗收，施作清潔
    衛生所大樓、牆壁油漆、地下室漏水、二樓ｘ光室地板、庭院漏水、排水處理等
    修繕工程，被上訴人自應將系爭工程款交予光輝公司，是上訴人依債權轉讓之法
    律關係，訴請被上訴人將永年公司之工程交予伊，誠屬無據。
(六)、系爭工程尚未驗收結算，初步概算，尚有保留款一百四十萬零五百五十元。
　　理　　　由
一、上訴人起訴主張：訴外人永年公司於八十五年五月三十一日起至同年十一月二十
    二日間，陸續向上訴人等借款共七百萬元，現仍積欠四百八十二萬元尚未清償。
    而永年公司於八十六年一月十日承攬被上訴人之新建工程第二期建築工程（下稱
    系爭工程），約定工程款總價一千三百八十三萬元，該工程業已完工，經永年公
    司依約通知被上訴人驗收，被上訴人初驗及複驗合格後，已將該工作物交由被上
    訴人接管，現由被上訴人占有使用中。永年公司乃於八十九年十一月六日將其對
    被上訴人之工程款債權一百三十八萬三千元全部讓與上訴人等，經通知被上訴人
    債權讓與之事實，被上訴人於八十九年十一月八日收受通知後，均未置理等情；
    爰依工程合約第三條、第十九條、第二十一條第三款約定及民法第五百零五條、
    第二百九十四條規定，求為命被上訴人應給付上訴人一百三十八萬三千元及自八
    十九年十一月十六日起算法定遲延利息之判決。
二、被上訴人則以：系爭工程八十七年十二月二十一日之驗收，永年公司未派主任技
    師在場說明，並於相關文件上簽名，驗收尚未完成，且永年公司復未送達領款發
　　票，依約被上訴人亦無給付系爭工程款之義務；上訴人與永年公司並無債權存在
　　，其等間之債權讓與係通謀意思表示，為無效；況永年公司及被上訴人協議由光
　　輝公司承受系爭工程之權利義務，永年公司對被上訴人並無工程款債權等語，資
　　為抗辯。
三、查，上訴人主張：訴外人永年公司現仍積欠上訴人四百八十二萬元借款，而永年
　　公司承攬之系爭工程業已完工，並交付被上訴人接管使用；永年公司已於八十九
　　年十一月六日將其對被上訴人之工程款債權一百三十八萬三千元全部讓與上訴人
　　，被上訴人於同年十一月八日收受債權讓與之通知，迄未給付等事實，業據上訴
　　人提出工程合約書、債權讓與契約書、存證信函、雙掛號回執、支票、退票理由
　　單、清償協議書等件為證；被上訴人亦自承經初步概算，尚有保留款一百四十萬
　　元左右未付，被上訴人雖辯稱永年公司與上訴人之債權讓與係通謀虛偽意思表示
　　，但未舉出任何證據以資證明，並非可採，堪信上訴人此部分之主張為真實。惟
　　按債務人於受通知時，所得對抗讓與人之事由，皆得以之對抗受讓人，民法第二
　　百九十九條第一項定有明文。經查：
(一)、被上訴人與永年公司間之工程合約第五條約定：「合約範圍：本合約包括合約條
    文、工地說明書、開標紀錄、標單（工程估價單、單價分析表）、圖樣、施工規
    範及說明書、投標須知、保證書及保密切結等文件一切章程在內。」而系爭工程
    合約附件之「台北縣各機關營繕工程投標須知補充說明（三）」第五點第二項之
    規定：「營造工程施工中，主管或主辦工程機關於查驗工程時，技師應赴現場說
    明，並於相關文件上簽名，未依上開規定辦理者，主管或主辦工程機關對該工程
    應不予查驗。」此附件為工程合約之一部，永年公司自應受其拘束。又所謂「查
    驗」，旨在檢驗工程之施作是否符合約定，有無瑕疵，藉以為驗收合格與否之判
    斷，自屬驗收程序甚明；上訴人徒以上開規定僅指「查驗」，不及驗收程序為抗
    辯，殊非可取。
(二)、次查，系爭工程於八十七年十二月二十一日上午九時三十分在現場進行驗收程序
    時，因永年公司並未依前揭規定派主任技師到場說明及在相關文件上簽名，被上
    訴人認不符規定，未完成驗收，有當日驗收記錄在卷可稽；上訴人雖主張：永年
    公司係經被上訴人同意，於蔡銘座建築師說明下，進行系爭工程之初驗，認與合
    約及竣工圖說尚符，作成依規定報有關單位辦理結案手續之結論，可見永年公司
    與被上訴人業已合意變更「台北縣各機關營繕工程投標須知補充說明（三）」第
    五點第二項之規定，即無主任技師在場亦可驗收云云。惟被上訴人否認有合意變
    更之情事，證人劉聲潤在原審固證稱：被上訴人有同意主任技師不在場，可以驗
    收等語；蔡銘座建築師在本院亦證稱：八十九年九月二十日召開協商會議討論如
    何辦理結案，我當時表示應屬完成驗收，因為永年公司依合約、竣工圖已完成工
    程，合約並未約定驗收時要有主任技師在場．．等語；然證人劉聲潤乃永年公司
    負責人，復係上訴人之債務人，且上訴人主張永年公司已將工程款債權轉與伊等
    ，故系爭工程是否驗收合格關涉永年公司可否請求被上訴人給付工程尾款，與上
    訴人之債權能否受清償利害攸關，其證詞自難期客觀；而蔡銘座建築師雖為系爭
    工程之監造人，惟其所證並未約定驗收時要有主任技師在場乙節，核與上開工程
    合約之明文不符，且其並非系爭工程合約當事人，縱依其個人意見認已初驗合格
    ，亦不能據以拘束被上訴人依合約所能主張之權利；尤以被上訴人為一行政機關
    ，有關系爭工程之執行驗收必需受其上級機關之監督行事，尚難僅憑上開證人之
    證詞認定被上訴人有與永年公司變更上開合約所約定驗收規範之協議。否則，被
    上訴人實毋須一再要求永年公司協同主任技師到場辦理驗收，更無於八十九年九
　　月二十日召開協調會之必要（詳如後述）。準此，上訴人以系爭工程已交由被上
　　訴人接管、使用，並領得使用執照及被上訴人業檢送系爭工程之結算書予台北縣
　　政府衛生局辦理結案，主張系爭工程業經被上訴人會同監造人於八十七年十二月
　　二十一日完成驗收，實無足採。
(三)、次按有關權利義務之轉讓，法無明文必需具備一定之要式，故有關債權債務之移
    轉契約是否成立，應綜合契約訂立之目的、訂立當時之背景、契約之內容及履約
    之事實為判斷。查，系爭工程因永年公司未依約委任技師於八十七年十二月二十
　　一日到場說明及於相關文件簽名致未完成驗收，永年公司實際上則已停業，並於
　　八十八年十月間向內政部繳回工程承攬手冊，已不能再承接任何工程，亦無法聘
　　任主任技師及領取發票，乃於八十九年一月二十六日函告被上訴人「請准予依合
　　約附件投標須知補充說明（一）第十四條規定，以保證廠商（即光輝公司）開立
　　發票並繼續履行合約之後續義務及權利俾利結案」，經被上訴人函覆以：依營業
　　稅法規定，不得由連帶保證人關立統一發票領取工程尾款，有永年公司及被上訴
　　人函附本院卷第四七、七八頁可稽；而被上訴人為解決系爭工程驗收及工程尾款
　　之給付事宜，於同年九月二十日通知永年公司、建築師及保證廠商光輝公司召開
　　協商會議，會議中永年公司即表明「再次驗收無法請主任技師到場」，保證人光
　　輝公司亦表明「永年公司確無力完成本工程案時，同意承受所有之義務權利」，
　　經協商結果，獲致：「二、．．因前次驗收（指八十七年十二月二十一日）已不
　　符規定，．．並未提出業主同意之情況下可驗收，故該次驗收本不符規定，並無
　　異議。三、保證廠商二家，僅光輝公司一家出席會議，為儘速結案，經研商結果
　　，由光輝公司承接本案。四、因永年公司已無法聘任主任技師完成本工程案，依
　　合約書投標須知及附件第十四保證人規定，本所將請保證廠商代為執行合約。．
　　．」，有工程協商會議附本院卷第五六－五九頁足按。上訴人雖主張永年公司負
　　責人劉聲潤並未同意該會議結論，代表光輝公司出席之證人林宗信在本院亦證稱
　　：「協商會時永年公司認為在八十七年已完成驗收，不同意將權利義務移轉給光
    輝公司，但衛生所要求光輝公司承接負保證人責任，要履行其權利義務」云云；
　　惟上開會議紀錄詳載永年公司、光輝公司之意見及會議經過情形，自係經相當研
　　商始獲得一致之結論；林宗信復證稱：「．．衛生所要求保證商承接，因光輝公
　　司依合約須履行，我們必須同意承接完成驗收結案，包括權利義務，並未同意將
　　工程尾款仍由永年公司領取，也未同意永年公司將尾款轉讓其債務人。後來由我
　　們辦理兩次驗收，也有完成修繕部分瑕疵，因為部分瑕疵非承造人應負責，光輝
　　公司發函不同意修繕，或請被上訴人以扣款方式處理．．我認為工程尾款應由光
　　輝公司有權利主張。」；建築師蔡銘座則證稱：「．．永年公司表示公司已停業
　　無法聘任技師，無法再履行契約，被上訴人要求合約權利義務要移轉由保證人光
　　輝公司承接，光輝公司同意，永年公司表示其積欠債務人之款項，擬由系爭工程
　　尾款清償給債務人，因光輝公司認識其債務人，光輝公司口頭同意驗收若有缺失
　　部分由工程尾款支付，其餘尾款同意給永年公司清償其債務人。．．依會議結論
　　永年公司已將系爭契約權利義務轉與光輝公司。會議之後光輝公司出面委任主任
　　技師，由我會同工務局、衛生所辦理初驗，結果初驗未合格，因為部分工程因使
　　用久了，例如天花板壞掉等。在初驗完畢後通知光輝公司，光輝公司發函告知被
　　上訴人缺失部分逕由尾款扣除，不願來補正缺失，經被上訴人扣除尾款後，再檢
　　送竣工圖、結算證明書函請工務局辦理結案．．」等語（本院卷第六二、六三頁
　　）；上開二證人均已明確證稱永年公司已無法依約履行驗收及出具發票領款結案
　　，經被上訴人同意由光輝公司續行有關驗收之修繕、領款等結案事宜。參以被上
　　訴人於協商會議後，即於同年十一月二十日發函光輝公司依會議結論完成系爭工
　　程及辦理驗收事宜，台北縣政府亦於同年十二月五日函示被上訴人：「．．永年
　　公司既已於八十九年九月二苗協調會中同意其未盡之權利義務由保證廠商概括承
    受，本府亦已依相關規定函請該公司、保證人會同監造單位於法院辦理權利義務
    移轉之公證程序在案，今卻又於八十九年十一月六日逕自將債權讓與賴璧鑾小姐
　　（即上訴人）等人，已有明顯逃避責任之情事」（本院卷第九一、九二頁）；以
　　及協商會議之後，永年公司除於八十九年十一月六日通知被上訴人將工程尾款債
　　權轉讓與上訴人二人，未再出面，而由光輝公司委任主任技師會同蔡銘座建築師
　　再於九十年六月五日辦理正式驗收、修補缺失，且同意屋頂爬梯現場施作不足原
　　設計部分按比例辦理加減帳及自行吸收電動鐵捲門費用（本院卷第九三－一一七
　　頁）等確實依上開協商會議結論履行之情形；足堪認被上訴人所辯永年公司因明
　　知無法獨立完成驗收程序，始同意將後續工程事宜之權利義務（包含瑕疵補正、
　　驗收請款及保固責任等事項），移轉予保證廠商光輝公司承受，而為被上訴人所
　　同意，為真實可信。上訴人主張上開協商結論為被上訴人片面決定，光輝公司僅
　　係以保證人之身份履行系爭工程合約之後續義務，與實情不符，不足為取。
(四)、又，依被上訴人與永年公司間之工程合約第十九條（一）之約定：「甲方（即被
    上訴人）接獲乙方（即訴外人永年公司）前項（驗收及接管：乙方於工程完成時
    ，應即通知甲方）通知時，甲方應於十五日內初驗，俟驗收合格後，經甲方通知
    乙方送達領款發票日起三日內付清承包價款。」此項特別約定應優先於民法第五
    百零五條規定而適用於系爭工程款之請求，永年公司應受拘束。茲永年公司既無
    法依約完成驗收程序，且未曾送達領款發票，依上開約定，已無權請求被上訴人
    給付系爭工程保留款；況永年公司復經被上訴人同意，已將系爭工程之後續權利
    義務移轉予光輝公司，則縱令永年公司對被上訴人有工程保留款債權，亦因該債
    權已為光輝公司承受，僅光輝公司得向被上訴人為請求，永年公司自無任何工程
    款債權可資讓與予上訴人。
四、綜上所述，被上訴人所為永年公司未能完成驗收程序，被上訴人並無給付工程保
    留款之義務，且永年公司之工程款債權，確已經被上訴人同意轉讓予光輝公司之
    抗辯，洵堪採信。從而，上訴人依工程合約第三條、第十九條、第二十一條第三
    款之約定及民法第五百零五條、第二百九十四條之規定，請求被上訴人給付工程
    款一百三十八萬三千元，及自八十九年十一月十六日起至清償日止，按週年利率
    百分之五計算之利息，非有理由，應與其假執行之聲請併予駁回。原審為上訴人
    敗訴之判決，及駁回其假執行之聲請，並無不合。上訴意旨指摘原判決不當，求
    予廢棄改判，為無理由，應予駁回。
五、本件事證已臻明確，兩造其餘之陳述及提出之攻擊防禦方法，均與判決結果不生
    影響，爰不一一審酌，附此敘明。
六、據上論結，本件上訴為無理由，依民事訴訟法第四百四十九條第一項、第七十八
    條、第八十五條第一項前段，判決如主文。
中　　　華　　　民　　　國　　九十一　　年　　　五　　　月　　 十五 　　日
　　　　　　　　　　　　　　　　　　民事第三庭
                                　　　　審判長法  官　張　宗　權
　　　　　　　　　　　　　　　　　　　　　　　法　官　陳　永　昌
　　　　　　　　　　　　　　　　　　　　　　　法　官　吳　秀　美
右正本係照原本作成。
不得上訴。
中　　　華　　　民　　　國　　九十一　　年　　　五　　　月　　 十六 　　日
　　　　　　　　　　　　　　　　　　　　　　　書記官　常　淑　慧
